ACORDAO-COMPLETO-2316944

ACÓRDÃO 2690/2019 ATA 8/2019 - PRIMEIRA CÂMARA

VISTOS, relatados e discutidos estes autos de tomada de contas especial, instaurada em razão da não comprovação da regular aplicação de recursos federais repassados mediante convênio,
ACORDAM os Ministros do Tribunal de Contas da União, reunidos em sessão da 1ª Câmara, ante as razões expostas pelo Relator em:
9.1. acolher as razões de justificativa apresentadas pelos sr. Adir Ferreira de Souza, nos termos do art. 250, § 1º, do Regimento Interno do TCU;
9.2. julgar irregulares as contas do sr. Sérgio Bastos dos Santos e da empresa Impertec - Impermeabilizações e Construções Ltda., condenando-os, solidariamente, ao pagamento das quantias abaixo relacionadas, com a incidência dos devidos encargos legais, calculados a partir das datas correspondentes até o efetivo recolhimento, na forma da legislação em vigor, nos termos dos arts. 1°, inciso I, 16, inciso III, alínea “c”, 19 e 23, inciso III, da Lei 8.443/1992:
	VALOR (R$) 
	DATA DA OCORRÊNCIA

	60.000,00
	3/7/2006

	93.110,00
	30/11/2007

	85.000,00
	3/12/2007

9.3. fixar o prazo de 15 (quinze) dias, a contar da data da notificação, para que os responsáveis de que trata o subitem anterior comprovem, perante o Tribunal, o recolhimento das referidas quantias aos cofres da Fundação Nacional de Saúde, nos termos do art. 23, inciso III, alínea “a”, da Lei 8.443/1992 c/c o art. 214, inciso III, alínea “a”, do Regimento Interno do TCU (RI/TCU) ;
9.4. aplicar aos responsáveis abaixo arrolados, individualmente, a pena de multa prevista no art. 57 da Lei 8.443/1992, de acordo com os valores indicados:
	Responsável
	Valor (R$) 

	Sérgio Bastos dos Santos
	135.000,00

	Impertec - Impermeabilizações e Construções Ltda.
	135.000,00

9.5. fixar o prazo de 15 (quinze) dias, a contar da data da notificação, para que os responsáveis de que trata o subitem anterior comprovem, perante o Tribunal (art. 214, inciso III, alínea “a”, e 269 do RI/TCU) , o recolhimento das referidas quantias aos cofres do Tesouro Nacional, atualizadas, quando pagas após seu vencimento, monetariamente desde a data de prolação deste acórdão até a do efetivo recolhimento, na forma da legislação em vigor; 
9.6. autorizar a cobrança judicial das dívidas, caso não atendidas as notificações, nos termos do art. 28, inciso II, da Lei 8.443/1992;
9.8. rejeitar as alegações de defesa apresentadas pelo Município de Colniza e fixar novo e improrrogável prazo de quinze dias, a contar da notificação, com fundamento no art. 12, §§ 1º e 2º, da Lei 8.443/1992 e art. 202, §§ 2º e 3º, do Regimento Interno, para que efetue e comprove, perante este Tribunal, o recolhimento da quantia a seguir especificada aos cofres Fundação Nacional de Saúde:
	VALOR (R$) 
	DATA DA OCORRÊNCIA

	13.799,56
	26/2/2008

9.9. informar ao Município de Colniza que a liquidação tempestiva do débito atualizado monetariamente saneará o processo e permitirá que as contas sejam julgadas regulares com ressalva, dando-se-lhes quitação, nos termos do § 4º do art. 202 do Regimento Interno do TCU, ao passo que a ausência dessa liquidação tempestiva poderá levar ao julgamento pela irregularidade das contas, com imputação de débito a ser atualizado monetariamente e acrescido de juros moratórios nos termos do art. 19 da Lei 8.443/1992;
9.10. autorizar, desde já, caso requerido, o parcelamento das dívidas em até 36 (trinta e seis) parcelas mensais e consecutivas, alertando aos responsáveis que a falta de pagamento de qualquer parcela importará no vencimento antecipado do saldo devedor, nos termos do art. 26 da Lei 8.443/1992, c/c o art. 217 do Regimento Interno/TCU;
9.11. determinar a constituição de processo apartado com a finalidade exclusiva da apuração do dano imputado ao Município de Colniza;
9.12. dar ciência deste acórdão à Fundação Nacional de Saúde e à Procuradoria da República no Estado do Mato Grosso, nos termos do art. 16, § 3º, da Lei 8.443/1992.

Tomada de contas especial instaurada em razão de irregularidades na aplicação dos recursos federais repassados por força de convênio, o qual tinha por objeto "a execução de sistema de abastecimento de água na comunidade de Guariba".

Primeira Câmara

Prefeitura Municipal de Colniza.

3. Responsáveis: Sérgio Bastos dos Santos (CPF XXX.803.731-XX), Adir Ferreira de Souza (CPF XXX.980.046-XX), Impertec - Impermeabilizações e Construções Ltda. (CNPJ 36.971.836/0001-80), e Município de Colniza/MT (CNPJ 04.213.687/0001-02).

13.1. Ministros presentes: Walton Alencar Rodrigues (Presidente), Benjamin Zymler (Relator), Bruno Dantas e Vital do Rêgo.

BENJAMIN ZYMLER

Cuidam os autos de tomada de contas especial instaurada em razão de irregularidades na aplicação dos recursos federais repassados por força do Convênio CV-1.594/2005, celebrado entre a Fundação Nacional de Saúde (Funasa) e o Município de Colniza-MT.
2.	O convênio, no valor de R$ 309.278,36, sendo R$ 9.278,36 a título de contrapartida, teve por objeto “a execução de sistema de abastecimento de água na comunidade de Guariba”, com vigência estipulada para o período de 19/12/2005 a 3/5/2013 (peça 1, p. 255) .
3.	Especificamente, foi prevista a execução de 20 metros de adutora, 4.547 metros de rede distribuidora e 200 ligações domiciliares (peça 1, p. 81) .
4..	Foram repassadas duas parcelas de R$ 120.000,00 em 29/6/2006 e 23/11/2006. Durante o período de junho de 2006 a novembro de 2007, a empresa Impertec – Impermeabilizações e Construções Ltda., que foi beneficiária de desembolsos que somaram R$ 238.110,00.
5.	Entretanto, mediante inspeção in loco, efetuada pela Funasa em 15 de agosto de 2013 (peça 1, p. 313-315) , constatou-se que, à época, ou seja, seis anos depois dos pagamentos, as obras sequer haviam sido iniciadas.
6.	Também foi constatado que R$ 13.799,56 remanesceram na conta específica do ajuste, sem que tivessem sido devolvidos ao órgão repassador (peça 12, p. 38) .
7.	Diante dos indícios de que não houve a regular aplicação dos recursos em questão, foram promovidas as oitivas dos responsáveis nos seguintes termos:
	a) citação do sr. Sérgio Bastos dos Santos (prefeito municipal no período de 19/12/2005 a 20/11/2006 e 25/9/2007 a 31/12/2007) , pela quantia de R$ 238.110,00 em razão da realização de pagamentos sem a contraprestação dos serviços;
	b) citação da empresa Impertec – Impermeabilizações e Construções Ltda. pela quantia de R$ 238.110,00 em razão do recebimento de pagamentos sem a contraprestação dos serviços;
	c) citação do Município de Colniza-MT em razão da não devolução de saldo de R$ 13.799,56 que remanesceu na conta específica do ajuste;
	d) audiência do sr. Adir Ferreira de Souza, ocupante do cargo de prefeito entre 21/11/2006 a 24/09/2007, em razão de sua omissão “quanto à adoção de providências que lhe eram cabidas, inclusive da fiscalização aludida na Lei 8.666/1993, art. 112, tendentes à concretização da obra ajustada no Convênio CV-1.594/2005”.
8.	A unidade técnica, então, assim se manifestou:
	“Conforme disposto no plano de trabalho e no termo de adesão convenial aditivado, foram previstos R$ 309.278,36 para a execução do objeto, dos quais R$ 300.000,00 seriam repassados pelo concedente e R$ 9.278,36 corresponderiam à contrapartida (vide peça 1, p. 9-13, 57-59 e 75-77) .
6.	O ajuste vigeu de 19/12/2005 a 3/5/2013 e previa a apresentação da prestação de contas até sessenta dias após o final da sua vigência, conforme cláusula terceira da minuta completa de termo de convênio, em que pese ele ter sido firmado em sua versão resumida (peça 1, p. 27, 57 e 255) .
7.	Grande parte dos recursos federais conveniados foi repassada à conta deste ajuste, n. 14.570-X, da agência 1471-0, do Banco do Brasil S. A., como se segue:
	Valor (R$) 
	Data de crédito na c/c
	Ordem Bancária de 2006

	120.000,00
	29/6/2006
	906822, de 27/6/2006

	120.000,00
	23/11/2006
	912166, de 21/11/2006

	Obs.
	peça 1, p. 341; peça 5, p. 27
	peça 2, p. 83 e 142, peça 12, p. 76

8.	O Sr. Sérgio Bastos dos Santos, CPF XXX.803.731-XX, foi prefeito do Município de Colniza/MT no período de 19/12/2005 a 20/11/2006, quando foi afastado pela Câmara de Vereadores (peça 2, p. 144, e peça 11, p. 1-27) . Assim, foi durante esta fase que ele recebeu o primeiro repasse federal acima mencionado.  
9.	O Sr. Adir Ferreira de Souza, CPF XXX.980.046-XX	, teve gestão de 21/11/2006 a 24/9/2007 (peça 11, p. 1-27) . Assim, foi durante esta fase que ele recebeu o segundo repasse federal acima mencionado.
10.	O Sérgio Bastos dos Santos teve o segundo período de gestão desde 25/9/2007, data de ciência do município sobre anulação do impedimento deste alcaide, até ao fim do seu mandato, em 31/12/2008 (peça 11, p. 1-27) . Conforme destacado na instrução inicial dos presentes autos, foi durante esta fase que ele administrou os repasses federais mencionados.
	Nota fiscal informada
	Forma de pagamento
	Data de débito na c/c
	Valor (R$) 
	Referências, inclusive recibos
	Responsáveis pelo recebimento 

	861, de 3/6/2006
	Documento 147100
	3/7/2006
 (vide peça 12, p. 22-24, 56, 65) 
	60.000,00
	peça 12, p. 19-20, 32-37, 56, peça 13, p. 15, 24
	Recebimento: Impertec, quando dirigida por Hélio José da Silva Júnior, CPF XXX.790.221-XX

	1026, de 28/11/2007
	Cheque 850001
	30/11/2007
	27.000,00
	peça 12, p. 19-20, 22-24, 25-28, 73, 95
	Recebimento: Impertec, quando gerida por Hélio José da Silva Júnior, CPF XXX.790.221-XX, Macário Haeffner, CPF XXX.511.509-XX, Sérgio Santana Silva, CPF XXX.801.221-XX

	1026, de 28/11/2007
	Cheque 850003
	30/11/2007
	66.110,00
	peça 12, p. 19-20, 22-24, 25-28, 27, 73, 95
	Recebimento: Impertec, quando gerida por Hélio José da Silva Júnior, CPF XXX.790.221-XX, Macário Haeffner, CPF XXX.511.509-XX, Sérgio Santana Silva, CPF XXX.801.221-XX

	1026, de 28/11/2007
	Cheque 850002
	3/12/2007
	85.000,00
	peça 12, p. 19-20, 22-24, 25-28, 69, 71, 91
	Recebimento: Impertec, quando gerida por Hélio José da Silva Júnior, CPF XXX.790.221-XX, Macário Haeffner, CPF XXX.511.509-XX, Sérgio Santana Silva, CPF XXX.801.221-XX

	Obs.
	peça 12, p. 22-28
	peça 12, p. 69
	peça 12, p. 19, 22-28
	-
	
11.	Cabe frisar que, de acordo com a SFCI/CGU, a motivação para a instauração da presente TCE foi a impugnação total de despesas, conforme consignado no Parecer Conclusivo 01, de 2/9/2013, o qual teve por base as informações de inexecução do objeto conveniado, e de correspondente não atingimento do seu objetivo, contidas no Relatório 3 de Visita Técnica, referente à fiscalização in loco efetuada por servidor da Funasa no dia 15/7/2013 (peça 1, p. 313-321) .
12.	Como o Sr. Adir Ferreira de Souza não realizou nenhuma das despesas glosadas, não é responsabilizado nos presentes autos por dano ao erário, sendo, contudo, ouvido em audiência porque, ao longo de sua gestão de quase um ano à frente de prefeitura com prazo para agir, foi omisso quanto à adoção de providências que lhe eram cabidas, inclusive da fiscalização aludida na Lei 8.666/1993, art. 112, tendentes à concretização da obra ajustada no Convênio CV-1.594/2005, Siafi 559073, caracterizando prática de ato de gestão irregular nos termos da Lei 8.443/1992, art. 16, inc. III, alínea “b”.
EXAME TÉCNICO
13.	Em cumprimento ao Despacho do Ministro-Relator (peça 17) , bem como ao pronunciamento da desta unidade (peça 18) , foi promovida a citação do Sr. Sérgio Bastos dos Santos, mediante o Ofício 4140/2016-TCU/SECEX-RJ, de 19/12/2016 (peça 25) , da empresa Impertec - Impermeabilizações e Construções Ltda., mediante o Ofício 4138/2016-TCU/SECEX-RJ, de 19/12/2016 (peça 24) , bem como do Município de Colniza/MT, mediante o Ofício 4139/2016-TCU/SECEX-RJ, de 19/12/2016 (peça 23) .
14.	Considerando a devolução do ofício de citação, foi realizada nova citação do Sr. Sérgio Bastos dos Santos, mediante o Ofício 0083/2017-TCU/SECEX-RJ, de 25/1/2017 (peça 47) . Mais uma vez, o ofício foi devolvido (peça 52) . Posteriormente, foram enviados os seguintes ofícios de citação ao responsável: Ofício 2811/2017-TCU/SECEX-RJ, de 6/9/2017 (peça 58) , Ofício 3516/2017-TCU/SECEX-RJ, de 8/11/2017 (peça 75) , Ofício 3515/2017-TCU/SECEX-RJ, de 8/11/2017 (peça 77) , Ofício 3513/2017-TCU/SECEX-RJ, de 8/11/2017 (peça 78) e Ofício 0067/2018-TCU/SECEX-RJ, de 10/1/2018 (peça 88) . 
15.	Por fim, conforme despacho de expediente constante da peça 91 dos presentes autos, foi realizada citação por via editalícia do responsável (peça 92) . 
16.	Do mesmo modo, foram encaminhados também os seguintes ofícios de citação à empresa Impertec - Impermeabilizações e Construções Ltda.: Ofício 0081/2017-TCU/SECEX-RJ, de 25/1/2017 (peça 46) , Ofício 2928/2017-TCU/SECEX-RJ, de 14/9/2017 (peça 61) , Ofício 3376/2017-TCU/SECEX-RJ, de 26/10/2017 (peça 66) , Ofício 3377/2017-TCU/SECEX-RJ, de 26/10/2017 (peça 67) e Ofício 3517/2017-TCU/SECEX-RJ, de 8/11/2017 (peça 76) . 
17.	O Sr. Sérgio Bastos dos Santos não atendeu a citação e não se manifestou quanto às irregularidades verificadas. Verifica-se, assim, que foram adotadas providências que esgotaram as tentativas de localização do responsável.
18. 	A empresa Impertec - Impermeabilizações e Construções Ltda. tomou ciência dos ofícios que lhe foram remetidos, conforme documento constante da peça 81, não apresentando suas alegações de defesa.   
19.	Efetuou-se, ainda, a audiência do Sr. Adir Ferreira de Souza, por meio do Ofício 4141/2016-TCU/SECEX-RJ, de 19/12/2016 (peça 26) . Ante o retorno do ofício 4141/2016-TCU-Secex/RJ (peça 26) , referente à audiência prévia do Senhor Adir Ferreira de Souza com a informação do ECT de “não existe número indicado” (peça 27) , foi efetuada nova audiência do responsável, por meio do Ofício 0016/2017-TCU/SECEX-RJ, de 5/1/2017 (peça 31) .
20. 	O Sr. Adir Ferreira de Souza tomou ciência do ofício que lhe foi remetido, conforme documento constante da peça 44, tendo apresentado, após solicitação de prorrogação de prazo, suas razões de justificativa, conforme documentação integrante da peça 56.
21. 	O Município de Colniza/MT, na pessoa de seu representante legal tomou ciência do ofício que lhe foi remetido, conforme documento constante da peça 39, tendo apresentado suas alegações de defesa, conforme documentação integrante da peça 45.  
Revelia dos responsáveis citados e/ou ouvidos por edital
22.	Transcorrido o prazo regimental fixado e mantendo-se inertes o Sr. Sérgio Bastos dos Santos e a empresa Impertec - Impermeabilizações e Construções Ltda., impõe-se que sejam considerados revéis, dando-se prosseguimento ao processo, de acordo com o art. 12, § 3º, da Lei 8.443/1992.
23.	É importante observar que a eventual condenação dos responsáveis decorre da impugnação total de despesas relativas ao convênio. Por outro lado, o débito imputado ao Município decorreu da não devolução de saldos de recursos não aplicados no objeto do convênio, no total de R$ 13.799,56.
24.	Entende-se que não cabe a concessão de novo prazo para a empresa Impertec - Impermeabilizações e Construções Ltda. recolher o débito, sem a incidência de juros de mora (art. 201 do Regimento Interno do TCU) , considerando que o exame da boa-fé, quando envolver pessoa jurídica de direito privado, será feito, em regra, em relação à conduta de seus administradores, uma vez que os atos destes obrigam a pessoa jurídica, desde que exercidos no limite dos poderes definidos no ato constitutivo da entidade. Esse é o entendimento adotado no Acórdão 13232/2016-TCU-Segunda Câmara, da relatoria do Ministro Raimundo Carrero, no Acórdão 2401/2015-TCU-Segunda Câmara, da relatoria da Ministra Ana Arraes e no Acórdão 3320/2015-TCU-Segunda Câmara, da relatoria do Ministro Augusto Nardes.
25.	Diante da revelia dos responsáveis e inexistindo nos autos elementos que permitam concluir pela ocorrência de boa-fé ou de outros excludentes de culpabilidade em suas condutas, propõe-se que suas contas sejam julgadas irregulares e que os responsáveis sejam condenados em débito, bem como que lhes seja aplicada a multa prevista no art. 57 da Lei 8.443/1992.
Alegações de defesa apresentadas pelo Município de Colniza/MT
26.	Em resposta ao Ofício 4139/2016-TCU/SECEX-RJ, de 19/12/2016 (peça 23) , o Município de Colniza/MT informa que não se encontra em condições de devolver o valor de R$ 23.929,82 exigido no referido ofício. Acrescenta que a mencionada impossibilidade se deve à atual crise financeira do país, que também afetou as finanças do Município, culminando na insuficiência de recursos e de previsão orçamentária. Alega que o Sr. Sérgio Bastos dos Santos, que era o gestor à época dos fatos, foi o responsável pela não devolução dos saldos de recursos não aplicados.
27.	No entanto, não ocorreu a devolução de saldos de recursos, no total de R$ 13.799,56 em 26/2/2008, não aplicados em objeto ajustado, que sofreu inexecução total, contrariando o disposto no Convênio CV-1.594/2005, Siafi 559073, no Código Civil, art. 884, na Instrução Normativa-STN 1, de 15/1/1997, Art. 7º, incs. XI, XII e XIV, e no anexo à Portaria n. 453/GM, de 24/3/2005, in DOU de 28/3/2005, seção 1, p. 45.
28.	Assim, propõe-se que sejam rejeitadas as alegações de defesa apresentadas pelo município, fixando-lhe novo e improrrogável prazo para recolhimento da importância devida, acrescida de atualização monetária, ao cofre credor, conforme disposto no art. 202, § 3º, do RI/TCU.
Razões de justificativa apresentadas pelo Sr. Adir Ferreira de Souza (peça 56) 
29.	O Sr. Adir Ferreira de Souza alega que teve dificuldades para a realização de trabalhos fiscalizatórios, pela existência de uma equipe desfavorável a seu mandato, afirmando, entre outros pontos, que foram adotadas as seguintes providências:
3">Foi determinado uma auditoria de todas as contas do município de Colniza que seria remetido toda documentação ao Ministério Público Estadual e ao Tribunal de Contas do Estado (TCE) e uma auditagem nas contas municipais e a investigação de todos os contratos com empresas e com pessoas. Acontece que tal fato não foi possível devido ao curto tempo de mandato, restando dessa forma prejudicados não só os atos de fiscalização como os demais atos típicos do Poder Executivo Municipal, pois breve foi a passagem como Gestor, ficando a inteira responsabilidade do então Prefeito Sérgio Basto dos Santos; este então fora afastado do cargo de Prefeito sob acusação de envolvimento em denúncias de desvio de recursos públicos e apropriação indébita de patrimônio da municipalidade. Não podendo tal conduta, como posta pelo TCU, ser aplicada ao Requerente, pois tais fato não chegou a ser consumado na sua plenitude no tempo em que foi Gestor, ou seja de 21/06/2006 à 24/09/2007.
30.	Assim, entende que fica demonstrada a boa-fé do responsável, não ficando caracterizado dolo ou culpa. 
31.	No entanto, conforme colocado na matriz de responsabilização, constante da instrução inicial dos presentes autos (peça 15) , o Sr. Adir Ferreira de Souza praticou omissão de providências, inclusive da fiscalização aludida na Lei 8.666/1993, art. 112, tendentes à concretização da obra conveniada. Se não tivesse havido omissão de providências do Sr. Adir Ferreira de Souza, a obra conveniada poderia ter sido executada pela construtora adequadamente fiscalizada.
32.	Os argumentos apresentados não foram suficientes para sanear as irregularidades a ele atribuídas, considerando que não foram apresentadas evidências de medidas efetivamente adotadas para fiscalização do convênio. Como atenuante, pode ser mencionado o pouco tempo em que exerceu o mandato de prefeito do município. 
CONCLUSÃO
33.	Em face da análise promovida nos itens 26 a 28, propõe-se rejeitar as alegações de defesa apresentadas pelo Município de Colniza/MT, uma vez que não foram suficientes para sanear as irregularidades a ele atribuída, fixando-lhe novo e improrrogável prazo para recolhimento da importância devida, acrescida de atualização monetária, ao cofre credor, conforme disposto no art. 202, § 3º, do RI/TCU.
34	Em face da análise promovida nos itens 28 a 32, propõe-se rejeitar as razões de justificativa apresentadas pelo Sr. Adir Ferreira de Souza, uma vez que não foram suficientes para sanear as irregularidades a ele atribuídas, de modo que suas contas devem ser julgadas irregulares. Propõe-se, ainda, em atendimento ao disposto no parágrafo único do art. 19 da Lei 8.443/1992, a aplicação da multa prevista no art. 58, inciso I, do mesmo normativo legal. 
35.	Considerando que o débito imputado ao Sr. Sérgio Bastos dos Santos e a empresa Impertec - Impermeabilizações e Construções Ltda. é distinto do débito imputado ao município, entende-se que, embora seja cabível a concessão de novo e improrrogável prazo para que o município recolha o valor devido aos cofres do Fundo Nacional de Saúde, não é o caso de se estender esse benefício para o Sr. Sérgio Bastos dos Santos e para a empresa Impertec - Impermeabilizações e Construções Ltda., visto que não ficou caracterizada a boa-fé desses responsáveis (itens 22 e 25 da presente instrução) .
36.	Assim, diante da revelia do Sr. Sérgio Bastos dos Santos e da empresa Impertec - Impermeabilizações e Construções Ltda. e inexistindo nos autos elementos que permitam concluir pela ocorrência de boa-fé ou de outros excludentes de culpabilidade em suas condutas, propõe-se que suas contas sejam desde já julgadas irregulares e que os responsáveis sejam condenados em débito, bem como que lhes seja aplicada a multa prevista no art. 57 da Lei 8.443/1992.
PROPOSTA DE ENCAMINHAMENTO
37.	Diante do exposto, submetemos os autos à consideração superior, propondo ao Tribunal:
a) com fundamento nos arts. 1º, inciso I, 16, inciso III, alíneas “c” e “d”, e § 2º da Lei 8.443/1992 c/c os arts. 19 e 23, inciso III, da mesma Lei, e com arts. 1º, inciso I, 209, inciso III e IV, e §§ 5º, 6º e 7º, 210 e 214, inciso III, do Regimento Interno, que sejam julgadas irregulares as contas do Sr. Sérgio Bastos dos Santos, CPF XXX.803.731-XX, na condição de ex-prefeito e gestor de convênio e da empresa Impertec - Impermeabilizações e Construções Ltda., CNPJ 36.971.836/0001-80, e condená-los ao pagamento das quantias a seguir especificadas, atualizadas monetariamente e acrescidas de juros de mora, calculados a partir das datas discriminadas, até a do efetivo recolhimento, na forma prevista na legislação em vigor, fixando-lhe o prazo de 15 (quinze) dias, a contar da notificação, para comprovar, perante o Tribunal, o recolhimento da dívida aos cofres da Fundação Nacional de Saúde:
	VALOR ORIGINAL (R$) 
	DATA DA OCORRÊNCIA

	60.000,00
	3/7/2006

	93.110,00
	30/11/2007

	85.000,00
	3/12/2007

Até 30/4/2018: valor atualizado de R$ 710.689,63
b) aplicar ao Sr. Sérgio Bastos dos Santos, CPF XXX.803.731-XX, e à empresa Impertec - Impermeabilizações e Construções Ltda., CNPJ 36.971.836/0001-80, individualmente, a multa prevista no artigo 57 da Lei 8.443/92, fixando o prazo de 15 (quinze) dias, a contar da notificação, para comprovarem o recolhimento das dívidas aos cofres do Tesouro Nacional, atualizadas monetariamente a partir da data da deliberação até a dos efetivos recolhimentos, se forem pagas após o vencimento, na forma da legislação em vigor; 
c) rejeitar as razões de justificativa e com fundamento nos arts. 1º, inciso I, 16, inciso III, alínea “b” da Lei 8.443/1992 c/c os arts. 19, parágrafo único, e 23, inciso III, da mesma Lei, e com arts. 1º, inciso I, 209, inciso II, e § 5º, 210, § 2º, e 214, inciso III, do Regimento Interno, julgar irregulares as contas do Sr. Adir Ferreira de Souza, CPF XXX.980.046-XX, na condição de ex-prefeito e gestor da aplicação dos recursos repassados pela Funasa à municipalidade para execução do Convênio CV-1.594/2005, Siafi 559073, que teve por objeto a execução de sistema de abastecimento de água da Comunidade do Guariba;
d) aplicar ao Sr. Adir Ferreira de Souza a multa prevista no artigo 58, inciso I da Lei 8.443/92, fixando o prazo de 15 (quinze) dias, a contar da notificação, para comprovar o recolhimento da multa aos cofres do Tesouro Nacional, atualizada monetariamente a partir da data da deliberação até a do efetivo recolhimento, se paga após o vencimento, na forma da legislação em vigor; 
e) autorizar, desde logo, a cobrança judicial das dívidas, nos termos do artigo 28, inciso II, da Lei 8.443/1992, caso não atendidas a notificações;  
f) rejeitar as alegações de defesa apresentadas pelo Município de Colniza, CNPJ 04.213.687/0001-02, e fixar novo e improrrogável prazo de quinze dias, a contar da notificação, com fundamento no art. 12, §§ 1º e 2º, da Lei 8.443/1992 e art. 202, §§ 2º e 3º, do Regimento Interno, para que efetue e comprove, perante este Tribunal, o recolhimento da quantia a seguir especificada aos cofres do cofres da Fundação Nacional de Saúde, referente ao saldo financeiro remanescente disponível na conta corrente 14570-X P M Colniza- SAA - Agência 1471-0, atualizada monetariamente a partir da data indicada até a data do efetivo recolhimento, na forma prevista na legislação em vigor:
	VALOR ORIGINAL (R$) 
	DATA DA OCORRÊNCIA

	13.799,56
	26/2/2008

	Até 30/4/2018: valor atualizado de R$ 24.881,99, exclusive juros de mora
g) dar ciência da deliberação que vier a ser adotada, acompanhada do relatório e do voto que a fundamentarem, aos responsáveis, à Fundação Nacional de Saúde, à Prefeitura Municipal de Colniza-MT e ao Procurador-Chefe da Procuradoria da República no Estado do Mato Grosso, nos termos do artigo 16, § 3º, da Lei 8.443/1992, para adoção das medidas que entender cabíveis.”
9.	O Ministério Público junto ao TCU manifestou-se de acordo com a unidade técnica.
	É o relatório.

8.1. Dilermano João Thiesen Filho (OAB/MT 20854-B) e Daniel de Souza Teixeira (20617B/OAB-MT), representando Adir Ferreira de Souza;   
8.2. Alfredo Ribeiro da Cunha Lobo (OAB/DF 39.684), representando Sérgio Bastos dos Santos

Subprocurador-Geral Paulo Soares Bugarin.

CONVÊNIO. NÃO COMPROVAÇÃO DA REGULAR APLICAÇÃO DOS RECURSOS. CITAÇÃO. CONTAS IRREGULARES. DÉBITO. MULTA.

TOMADA DE CONTAS ESPECIAL (TCE)

Secretaria do TCU no Estado do Rio de Janeiro (Sec-RJ).

Cuidam os autos de tomada de contas especial instaurada em razão de irregularidades na aplicação dos recursos federais repassados por força do Convênio CV-1.594/2005, celebrado entre a Fundação Nacional de Saúde (Funasa) e o Município de Colniza-MT.
2.	O convênio, no valor de R$ 309.278,36, sendo R$ 9.278,36 a título de contrapartida, teve por objeto “a execução de sistema de abastecimento de água na comunidade de Guariba”, com vigência estipulada para o período de 19/12/2005 a 3/5/2013 (peça 1, p. 255) .
3.	Especificamente, foi prevista a execução de 20 metros de adutora, 4.547 metros de rede distribuidora e 200 ligações domiciliares (peça 1, p. 81) .
4..	Foram repassadas duas parcelas de R$ 120.000,00 em 29/6/2006 e 23/11/2006. Nas datas de julho de 2006 e novembro de 2007, a empresa Impertec – Impermeabilizações e Construções Ltda., que foi beneficiária de desembolsos que somaram R$ 238.110,00.
5.	Entretanto, mediante inspeção in loco, efetuada pela Funasa em 15/8/2013 (peça 1, p. 313-315) , constatou-se que, à época, ou seja, seis anos depois dos pagamentos, as obras sequer haviam sido iniciadas.
6.	Também foi constatado que R$ 13.799,56 remanesceram na conta específica do ajuste, sem que tivessem sido devolvidos ao órgão repassador (peça 12, p. 38) .
7.	Diante dos indícios de que não houve a regular aplicação dos recursos em questão, foram promovidas as oitivas dos responsáveis nos seguintes termos:
	a) citação do sr. Sérgio Bastos dos Santos (prefeito municipal no período de 19/12/2005 a 20/11/2006 e 25/9/2007 a 31/12/2007) , pela quantia de R$ 238.110,00 em razão da realização de pagamentos sem a contraprestação dos serviços;
	b) citação da empresa Impertec – Impermeabilizações e Construções Ltda. pela quantia de R$ 238.110,00 em razão do recebimento de pagamentos sem a contraprestação dos serviços;
	c) citação do Município de Colniza-MT em razão da não devolução de saldo de R$ 13.799,56 que remanesceu na conta específica do ajuste;
	d) audiência do sr. Adir Ferreira de Souza, ocupante do cargo de prefeito entre 21/11/2006 a 24/9/2007, em razão de sua omissão “quanto à adoção de providências que lhe eram cabidas, inclusive da fiscalização aludida na Lei 8.666/1993, art. 112, tendentes à concretização da obra ajustada no Convênio CV-1.594/2005”.
II
8.	Trato de início da responsabilização do sr. Sérgio Bastos dos Santos e da empresa Impertec – Impermeabilizações e Construções Ltda..
9.	Como esses responsáveis optaram por permanecer silentes, de acordo com o art. 12, § 3º, da Lei 8.443/1992, estão caracterizadas as suas revelias, cabendo dar prosseguimento ao processo. 
10.	Está devidamente registrado nos autos que o sr. Sérgio Bastos dos Santos determinou os pagamentos à empresa Impertec – Impermeabilizações e Construções Ltda. sem que ela tivesse executado qualquer obra ou serviço (peça 12, p. 22 e 33) .
11.	Dessa forma, em face da ausência de elementos capazes de demonstrar nos autos a boa e regular aplicação dos recursos em questão e de permitir a conclusão pela boa-fé, alinho-me ao encaminhamento sugerido pela unidade técnica e endossado pelo Parquet especializado, no sentido de julgar irregulares as presentes contas com a condenação solidária dos responsáveis pelos valores impugnados.
12.	Tendo em vista a reprovabilidade da conduta dos responsáveis, tanto do gestor que permitiu que terceiro se apropriasse de recursos públicos indevidamente, quanto da empresa que se apropriou ilicitamente desses recursos, bem como a magnitude do dano causado, deve ser aplicada, individualmente, a multa prevista no artigo 57 da Lei 8.443/1992, no valor de R$ 135.000,00 (equivalente a cerca de 30% do valor atualizado do débito) .
III
13.	Quanto ao Município de Colniza-MT, consta nos autos que restaram R$ 13.799,56 na conta específica do convênio e que não foram restituídos ao órgão repassador (peça 12, p. 38) .
14.	A municipalidade não nega a ocorrência dos fatos, limitando-se a afirmar que não dispõe de condições financeiras para saldar tal débito.
15.	A respeito, cabe consignar que a não devolução dos recursos acarretaria enriquecimento sem causa do município e que esta Corte não dispõe da prerrogativa de dispensar o ressarcimento de dívidas para com a União de determinada Unidade da Federação.
16.	Assim, como milita a presunção de boa-fé da pessoa jurídica de direito público (v.g. Acórdão 1577/2007-TCU-Segunda Câmara; 724/2007-1ª Câmara; 2705/2006-1ª Câmara; 369/2005-1ª Câmara) , cabe rejeitar as alegações de defesa apresentadas pelo município, fixando-lhe novo e improrrogável prazo para recolhimento da importância devida, acrescida de atualização monetária, ao cofre credor, conforme disposto no art. 202, § 3º, do Regimento Interno do TCU.
17.	Outrossim, como haverá descasamento da etapa processual em relação aos diversos responsáveis arrolados nestes autos, entendo pertinente a constituição de processo apartado exclusivo para o desdobramento processual em relação ao ente municipal. 
IV
18.	Quanto à audiência do sr. Adir Ferreira de Souza, registro que foi ocupante do cargo de prefeito entre 21/11/2006 a 24/9/2007. Ou seja, foi reduzido o espaço de tempo que esteve à frente do município, sendo que assumiu o cargo em momento especialmente conturbado da gestão do município, pois o prefeito anterior havia sido afastado do cargo pela Câmara de Vereadores em razão de denúncias de desvio de recursos públicos e apropriação indébita de patrimônio da municipalidade (em 25/9/2007, o prefeito afastado retornou ao cargo em razão de decisão judicial – peça 11) .
19.	Por outro lado, creio que o afastamento de um prefeito por crimes contra a administração pública, presumivelmente, gera diversas ações emergenciais a serem adotadas pelo sucessor, inclusive a análise das diversas contratações em que a municipalidade figurava como parte. A título de exemplo da magnitude dos valores envolvidos, consoante a página oficial do município na internet, no exercício de 2016, a municipalidade efetuou despesas correntes (excluído pessoal) e de capital da ordem de R$ 26 milhões, sendo razoável supor que no exercício de 2007 as despesas também estivessem na casa dos milhões de reais, o que demonstra a pouca representatividade do convênio em questão ante os compromissos do município. 
20.	Nesse contexto, a não adoção de providências em relação à contratação em questão, sempre considerando o período de cerca de dez meses em que o gestor esteve à frente as municipalidade, não me parece suficiente para justificar a aplicação de sanção.
Ante o exposto, manifesto-me por que o Tribunal aprove o acórdão que ora submeto à apreciação deste Colegiado.
TCU, Sala das Sessões Ministro Luciano Brandão Alves de Souza, em 26 de março de 2019.
BENJAMIN ZYMLER 
Relator